【裁判字號】    99,抗,83
【裁判日期】    990224
【裁判案由】    聲明異議
【裁判全文】
臺灣高等法院民事裁定                    99年度抗字第83號
抗  告  人  己○○
            乙○○
            丁○○
            甲○○
            丙○○
上列抗告人因債權人戊○○與債務人強羅花壇有限公司間清償債
務強制執行事件，聲明異議，對於中華民國98年12月24日臺灣臺
北地方法院98年度執事聲字第56號裁定，提起抗告，本院裁定如
下：
    主  文
抗告駁回。
抗告費用由抗告人負擔。
    理  由
一、抗告人於原法院聲明異議意旨略以：原法院98年度司執字第
    70999號清償債務強制執行事件所查封之建物（門牌號碼：
    臺北縣烏來鄉○○街80號、80之1號、80之2號、80之3號及8
    0之4號，下稱系爭查封建物）為抗告人所有，原法院竟誤認
    為係債務人即相對人強羅花壇有限公司（下稱強羅花壇公司
    ）所有，予以查封，對抗告人之權益不無損害，請求撤銷查
    封云云。經原法院司法事務官以裁定駁回後，抗告人聲明不
    服，表示由房屋稅單、租賃契約及和解筆錄等均足證系爭查
    封建物確為抗告人所有云云，原裁定以系爭查封建物所有權
    之歸屬，應屬實體事項之爭執，執行法院並無實體調查審認
    之權限，抗告人應依強制執行法第15條規定提起異議之訴，
    要非同法第12條所定之聲明異議所能救濟，因而駁回其異議
    。
二、抗告意旨略以：強羅花壇公司於民國（下同）94年1月1日與
    抗告人簽訂租賃契約，租用臺北縣烏來鄉○○段857、858、
    884、885、887、883、874、856-1、886地號等土地（重測
    後地號：西羅岸段769、770、792、791、789、793、794、7
    87、790地號土地）及系爭查封建物，準備經營溫泉業務。
    上開建物雖未辦理保存登記，但均係舊有之合法房屋，其中
    野要街80號、80之2號、80之3號房屋分別為抗告人乙○○、
    甲○○、丁○○所有，有房屋稅繳款書可證。又強羅花壇公
    司因其租賃用途乃為經營溫泉業務，而有更新房屋之必要，
    為避免房屋產權糾葛，是抗告人與強羅花壇公司於上開租賃
    契約第5條特約事項(九)、(十)約定「乙方（即強羅花壇公司）
    申請起造於地號857上建物，其使用權得歸屬甲方所有，所
    有權亦是，須於證照核發後一個月內辦理使用權、所有權移
    轉甲方（即抗告人）之手續完成。」、「甲方所有房屋80號
    坐落於884地號、857地號、858地號，因乙方不敷使用，重
    新增建，應於契約終止時無條件將房屋交還甲方，起造完畢
    後應以甲方之名為使用執照上之所有人辦理登記。」嗣雖因
    無法取得建造執照，故未以抗告人之名義辦理保存登記，惟
    此可知雙方既特別約定建物由抗告人原始取得所有權，況亦
    有房屋稅單可證，是系爭查封建物非屬強羅花壇公司所有，
    至為明確。另抗告人因強羅花壇公司積欠租金，於97年1 月
    間起訴請求遷讓房屋及給付租金等，嗣雙方於5月間達成訴
    訟上和解，終止上開租賃關係，復於同年6月6日簽訂新租賃
    契約，由強羅花壇公司向抗告人承租系爭查封建物，租賃期
    間自97年6月1日起至102年5月31日止，並經公證在案，此亦
    足以證明系爭查封建物非屬強羅花壇公司所有，否則豈有強
    羅花壇公司仍須向抗告人承租系爭查封建物之理？又債權人
    戊○○為強羅花壇公司之股東，對於上開租賃情況知之甚詳
    ，其向法院聲請強制執行時，亦聲請禁止強羅花壇公司收取
    對抗告人之押租金債權或為其他處分，顯見戊○○明知上開
    租賃關係存在，且系爭查封建物非屬強羅花壇公司所有，卻
    予以聲請查封，明顯指封錯誤，甚為明確。退步言之，縱認
    系爭查封建物係強羅花壇公司所出資興建，並原始取得所有
    權，但依據抗告人與強羅花壇公司於94年間所簽立之租賃契
    約第5條特約事項(九)約定，強羅花壇公司已將系爭查封建物
    之事實上處分權移轉予抗告人，否則強羅花壇公司如何會與
    抗告人訂立租約而承租系爭查封建物？因此，強羅花壇公司
    已喪失對系爭查封建物之事實上處分權能，堪以認定。再者
    ，執行法院係以債務人代理人之地位，拍賣債務人之財產，
    而與拍定人成立買賣契約，然系爭查封建物因未辦保存登記
    ，無法辦理所有權移轉登記，僅能讓與事實上處分權，惟強
    羅花壇公司既已將該事實上處分權讓與抗告人，執行法院自
    不宜再以強羅花壇公司代理人之地位，拍賣系爭查封建物之
    事實上處分權，並應駁回債權人就系爭查封建物強制執行之
    聲請云云。
三、按當事人或利害關係人，對於執行法院強制執行之命令，或
    對於執行法官、書記官、執達員實施強制執行之方法，強制
    執行時應遵守之程序，或其他侵害利益之情事，得於強制執
    行程序終結前，為聲請或聲明異議，強制執行法第12 條第1
    項前段定有明文。次按第三人就執行標的物有足以排除強制
    執行之權利者，得於強制執行程序終結前，向執行法院對債
    權人提起異議之訴。如債務人亦否認其權利時，並得以債務
    人為被告，同法第15條亦有明文。是聲明異議，乃係對於違
    法執行程序所為之救濟，至於實體上權利義務之爭執，執行
    法院並無審認之權，故在強制執行程序中，如涉及私權之爭
    執，其權益關係未盡明確時，應由當事人另依民事訴訟程序
    謀求救濟，要非強制執行法第12條第1項聲明異議所能解決
    （最高法院79年度台抗字第310號裁定意旨參照）。
四、經查，系爭查封建物係屬未辦理保存登記之建物，抗告人雖
    以臺北縣政府稅捐稽徵處新店分處98年房屋稅繳款書書，主
    張其為納稅義務人即為系爭查封建物所有人云云，惟按「稅
    捐機關就訟爭房屋所為稅籍資料納稅義務人之記載，純為便
    利課稅而設，與所有權之取得無關，此與地政機關依土地法
    規定所為所有權登記有絕對效力之情形有間，既不能因張婦
    為訟爭房屋之納稅義務人而認定訟爭房屋由其取得所有權。
    」（最高法院72年臺上字第1816號裁判參照），是抗告人以
    其為系爭查封建物之納稅義務人即為所有權人，並不足取。
    況系爭查封建物既屬未辦理保存登記之建物，此亦為抗告人
    所不爭之事實，則該所有權之歸屬，應屬實體事項之爭執（
    包括租賃契約之特約事項如何約定等等），倘抗告人就此有
    所爭執，依前揭說明，應由抗告人另行提出第三人異議之訴
    以資解決，執行法院並無實體調查審認之權限，自非依強制
    執行法第12條之聲明異議所得救濟。從而抗告人執此聲明異
    議，自非有據，是原法院駁回抗告人之聲明異議，並無違誤
    。抗告意旨指摘原裁定不當，求予廢棄，並無理由，應予駁
    回。
五、據上論結，本件抗告為無理由，爰裁定如主文。
中    華    民    國    99    年    2     月    24    日
                  民事第十五庭
                      審判長法  官  林恩山
                            法  官  黃國忠
                            法  官  郭松濤
正本係照原本作成。
本裁定除以適用法規顯有錯誤為理由，不得再抗告。如提起再抗
告，應於收受送達後10日內委任律師為代理人向本院提出再抗告
狀，並繳納再抗告費新臺幣1,000元整。
中    華    民    國    99    年    2     月    25    日
                            書記官  方素珍

司法院資訊處製作；財團法人民間司法改革基金會備份。
